臺灣南投地方法院民事判決
109年度訴字第348號
原      告  簡沛晴  
訴訟代理人  洪嘉蔚律師
被      告  魯名凱  
訴訟代理人  李美麗  
被      告  魯廷清  
兼  上二人
共      同
訴訟代理人  魯信註  
被      告  魯高雄  
兼  上一人
訴訟代理人  魯宗翰  
被      告  魯連昌  
            吳秀容  
上  一  人
訴訟代理人  李昆鴻  
上列當事人間分割共有物事件，本院於民國111年7月19日言詞辯
論終結，判決如下：
    主  文
兩造共有坐落南投縣○○鎮○○段○○○地號土地，其分割方法為如附
圖一及附表二所示「分得土地」欄之方式分配土地，並依附表三
所示之金額互為補償。
兩造共有坐落南投縣○○鎮○○段○○○地號土地，其分割方法為如附
圖一及附表二所示「分得土地」欄之方式分配土地，並依附表四
所示之金額互為補償。
訴訟費用由兩造按附表五「訴訟費用負擔比例」欄所示之比例負
擔。
    事實及理由
壹、程序事項：
一、按當事人死亡者，訴訟程序在有繼承人、遺產管理人或其他
    依法令應續行訴訟之人承受其訴訟以前當然停止。第168條
    至第172條及第174條所定之承受訴訟人，於得為承受時，應
    即為承受之聲明。他造當事人，亦得聲明承受訴訟。又聲明
    承受訴訟，應提出書狀於受訴法院，由法院送達於他造，民
    事訴訟法第168條、第175條及第176條分別定有明文。經查
    ：原告於民國109年7月22日起訴請求分割坐落南投縣○○鎮○○
    段000地號、面積854平方公尺、使用分區為鄉村區、使用地
    類別為乙種建築用地及同段445地號、面積73平方公尺、使
    用分區為鄉村區、使用地類別為乙種建築用地之土地（下分
    別稱443、445土地，合稱系爭土地），各共有人之共有情形
    及應有部分如附表一所示。又原共有人魯錫川於訴訟繫屬中
    之110年6月10日死亡，其繼承人為被告吳秀容，並由原告於
    111年2月15日具狀聲明由被告吳秀容承受訴訟，且被告吳秀
    容已收受上開書狀（見本院卷第343至348頁、第359頁）。
    則依上開規定，依法已生承受訴訟效力。此有原告所提民事
    訴之變更暨調查證據聲請狀、111年2月25日言詞辯論筆錄在
    卷可參
二、被告魯高雄、魯宗翰均經合法通知，未於最後言詞辯論期日
    到場，核無民事訴訟法第386 條所列各款情形，爰依原告之
    聲請，由其一造辯論而為判決。
貳、實體事項：
一、原告起訴主張略以：
　㈠系爭土地之各共有人及應有部分比例為兩造所共有如附表一
    所示；又兩造間就系爭土地並未訂有不分割契約，亦無因物
    之使用目的有不能分割之情事，惟就分割方法未能達成協議
    ，爰依民法第823、824條等規定提起本訴請求分割系爭土地
    ，分割方法為如附圖一及附表二所示「分得土地」欄之方式
    分配土地（下稱甲案），並依鴻廣不動產估價師事務所不動
    產估價報告書（下稱鑑價報告）互為補償。
　㈡又甲案係依多數共有人意願及符合如附圖二所示之土地使用
    現況為分割，可避免拆除現有建物，且分割後之各筆土地均
    可臨道路對外通行，分割後各筆土地均無形成袋地之虞。並
    聲明：如主文第1、2項所示。
二、被告方面：
　㈠被告魯連昌、吳秀容陳稱：同意以甲案為分割方案。
　㈡被告魯信註、魯廷清、魯名凱：依107年4月20日財政部國有
    財產署中區分署標售逾期未辦理繼承登記不動產證明書及10
    8年4月1日土地買賣契約所示，系爭土地之價額約每坪新臺
    幣（下同）22,000元，惟鑑價報告所估金額與市價相差甚遠
    ，鑑價顯然過高之情形，導致無力找補，故希望依共有人之
    原應有部分比例分配系爭土地。
　㈢被告魯宗翰、魯高雄未於最後言詞辯論期日到場，惟據渠等
    於前言詞辯論所為聲明及陳述如下：希望共有取得建物上之
    土地，且同意原告所提之方案。
三、本院之判斷： 　　
　㈠按各共有人，除法令另有規定外，得隨時請求分割共有物。
    但因物之使用目的不能分割或契約訂有不分割之期限者，不
    在此限。又共有物之分割，依共有人協議之方法行之；分割
    之方法不能協議決定，法院得因任何共有人之請求，為適當
    分配。民法第823 條第1 項、第824 條第1 項、第2 項前段
    分別定有明文。經查：原告主張系爭土地之共有人及應有部
    分比例如附表一所示，且共有人間就系爭土地並無不得分割
    之約定，又無因物之使用目的有不能分割之情事，復無法達
    成分割協議等情，業據其提出系爭土地登記第一類謄本及地
    籍圖謄本為證（見本院卷第49頁、第121頁至第159頁），復
    為到場之被告所不爭，應堪信為真實。則原告依前開規定，
    請求裁判分割系爭土地為適當分配，應屬有據。
　㈡次按分割之方法不能協議決定者，法院得因任何共有人之請
    求，命為下列之分配：以原物分配於各共有人。但各共有人
    均受原物之分配顯有困難者，得將原物分配於部分共有人。
    原物分配顯有困難時，得變賣共有物，以價金分配於各共有
    人；或以原物之一部分分配於各共有人，他部分變賣，以價
    金分配於各共有人。以原物為分配時，因共有人之利益或其
    他必要情形，得就共有物之一部分仍維持共有。民法第824
    條第2 項、第4 項定有明文。又裁判分割共有物，屬形成判
    決，法院定共有物之分割方法，固應斟酌當事人之聲明、共
    有物之性質、經濟效用及全體共有人之利益等，而本其自由
    裁量權為公平合理之分配，但並不受當事人聲明、主張或分
    管約定之拘束。經查：
　⒈443、445土地地形略呈長條形、梯形，地勢均平坦，各共有
    人使用之現況如附圖二所示，且443土地可由東南側、東北
    側之集山巷對外聯絡，445土地可由南側之集山巷及北側既
    有巷道對外聯絡等情，業經本院會同原告及部分被告、南投
    縣草屯地政事務所測量人員至現場履勘屬實，製有勘驗筆錄
    、履勘照片、現場照片、附圖二在卷可參（見本院卷第187
    頁至第193頁、第195頁至第203頁、第207頁）。 　
　⒉而法院就共有物為裁判分割時，應考慮公平性、應有部分比
    例與實際使用部分是否相當、共有物之客觀情狀、價格與經
    濟價值等因素。本件原告主張以甲案為分割，惟為部分共有
    人即被告魯信註、魯廷清、魯名凱所反對，茲審酌如下：
　⑴原告主張依甲案分割，到庭之被告魯連昌、吳秀容、魯宗翰
    、魯高雄均同意甲案，且本件自原告於109 年7 月22日起訴
    後迄至111 年7 月19日言詞辯論終結前，已近2年之審理
    期間，到庭之共有人始協調均同意以甲案為分割方案，則甲
    案應係符合多數共有人之意願及利益所為之分割方案。
　⑵又共有人間就系爭土地及同段447地號土地上現有之如附圖二
    所示之編號甲、乙、丙、丁、戊、己各地上物，且均直接臨
    集仙巷對外通行，則依附圖二之現況圖與甲案進行透光比對
    之結果，分割線與上開地上物之所在位置相符，故依甲分割
    後，乃符合土地使用現況，可避免將來分割後可能造成共有
    人分得之土地與地上建物為不同人所有之情形。再者，依甲
    案分割後，兩造分得之各筆土地形狀尚屬方整而可充分使用
    ，且依甲案分割後，分割後之各筆土地均有對外通行之方式
    ，並無袋地或無法通行之情形，應符合公平性。
　⒊基上，本院斟酌當事人之意見、共有物之性質、經濟價值及
    效用、兩造之公平性、分得之土地面積能完整利用、土地之
    現況、全體共有人之利益等情形，認系爭土地，如依甲案為
    分割，以當事人之意見而言，符合多數共有人之意見，且分
    割後尚能保存地上物，各分割後之各筆土地形狀尚屬完整，
    分割後之各筆土地亦得對外通行道路，足達到通行之便利，
    堪不致形成袋地之虞，應能發揮土地最大利用價值及平衡各
    共有人間之利益，應屬妥適。
　㈢另按以原物為分配時，如共有人中有未受分配，或不能按其
    應有部分受分配者，得以金錢補償之。民法第824 條第3 項
    定有明文。又法院裁判分割共有物，如依原物數量按其應有
    部分之比例分配，價值顯不相當者，自應依其價值按應有部
    分之比例定其分配，方屬公平。惟依其價值按應有部分比例
    分配原物，如有害經濟上之利用價值者，則應認有民法第82
    4 條第3 項之共有人中有不能按其應有部分受分配之情形，
    以金錢補償之。復共有物之原物分割，依民法第825 條規定
    觀之，係各共有人就存在於共有物全部之應有部分互相移轉
    ，使各共有人取得各自分得部分之單獨所有權。故原物分割
    而應以金錢為補償者，倘分得價值較高及分得價值較低之共
    有人均為多數時，該每一分得價值較高之共有人即應就其補
    償金額對於分得價值較低之共有人全體為補償，並依各該短
    少部分之比例，定其給付金額，方符共有物原物分割為共有
    物應有部分互相移轉之本旨。經查：系爭土地依甲案分割後
    ，為共有人間分配公平起見，需正確鑑估個別土地之價格，
    及共有人之間應互相找補之數額，本院囑託鴻廣不動產估價
    師事務所鑑定，鑑價報告認以本件各共有人應有部分之價值
    及分割後取得土地之價值比較後，土地之共有人相互間應找
    補之差額詳如鑑價報告所示，此有該所111 年6月10日鴻廣
    字第0000000 號、111年6月15日鴻廣字第1110615號函暨所
    附鑑價報告在卷可參（見本院卷第375頁、第377頁至第385
    頁）。又鑑價報告係該所估價師針對土地進行一般因素分析
    （含自然因素、社會因素、經濟因素、行政因素）、區域因
    素（含區域概述、區域內土地利用情形、區域內建築利用情
    形、區域內公共設施概況、交通運輸概況、區域附近重大公
    共建設、不動產市場分析）、個別因素分析（含土地個別條
    件、土地法定管制或其他管制事項、土地利用情況、公共設
    施便利性、週遭環境適合性分析）、最有效使用分析、土地
    增值稅預估為專業意見分析後，以443土地為比準地採用比
    較法、土地開發分析法進行土地價值評估，該比準地最終價
    格決定為每坪147,186。復參酌系爭土地坐落南投縣草屯鎮
    ，使用地類別為乙種建築用地、使用分區為鄉村區，區域土
    地多規劃為鄉村區或特定農業區，主要用途以住宅或農業為
    主，呈現中偏低密度利用，鄰近有國小、國中、派出所、鎮
    公所、中山公園、水車公園，區域公共設施配置可及性尚可
    ，且交通便捷性尚可等情，堪認鑑價報告所估之單價，尚屬
    妥適，自足採為兩造補償之基準。依此計算，依甲案分割後
    ，共有人間依甲案分割後，443、445土地共有人間互為補償
    金額之情形分別為如附表三、附表四所示。
四、綜上所述，原告請求裁判分割系爭土地為有理由，應予准許
    ，爰諭知系爭土地分割方法及共有人間之補償方式，如主文
    第1 項及第2 項所示。
五、另按於民法第824 條第3 項之情形，如為不動產分割者，應
    受補償之共有人，就其補償金額，對於補償義務人所分得之
    不動產，有抵押權；該抵押權應於辦理共有物分割登記時，
    一併登記。民法第824 條之1 第4 項、第5 項亦有明文。準
    此，法院為裁判分割時，就各筆土地，分別為原物分割，並
    命金錢補償時，應就各筆土地之金錢補償分別諭知，以明法
    定抵押權所擔保債權之範圍，於辦理共有物分割登記時，一
    併登記。經查：443、445土地之各共有人間應付或應受之補
    償金，業如前述，則如附表三、附表四所示應受補償之共有
    人，對於如附表三、附表四所示補償義務人就其取得之土地
    ，在如附表三、附表四所示補償之金額內，依民法第824 條
    之1 第4 項、第5 項之規定，均依法有法定抵押權。
六、又因共有物分割、經界或其他性質上類似之事件涉訟，由敗
    訴當事人負擔訴訟費用顯失公平者，法院得酌量情形，命勝
    訴之當事人負擔其一部，民事訴訟法第80條之1 定有明文。
    分割共有物之訴，本質上屬無訟爭性之非訟事件，兩造本可
    互換地位。本件原告之起訴雖於法有據，但被告之應訴實因
    訴訟性質所不得不然，本院認為訴訟費用由敗訴當事人負擔
    ，顯失公平，故應由兩造依如附表五「訴訟費用負擔比例」
    欄所示比例分擔較為公允，爰諭知如主文第3 項所示。
七、本件事證已臻明確，兩造其餘攻擊防禦方法及證據，與本件
    判決結果並無影響，爰不逐一論述，附此敘明。
中　　華　　民　　國　　111 　年　　8 　　月　　30　　日
                  民事第二庭  法　官　鄭順福
以上正本係照原本作成
如對本判決上訴，須於判決送達後20日內向本院提出上訴狀。如
委任律師提起上訴者，應一併繳納上訴審裁判費。
中　　華　　民　　國　　111 　年　　8 　　月　　30　　日
                              書記官　施涵雯
附表一：
應有部分比例    編號 共有人 南投縣○○鎮○○段000地號土地應有部分 南投縣○○鎮○○段000地號土地應有部分 1 魯廷清 4分之1 4分之1 2 魯高雄 72分之1 72分之1 3 魯連昌 72分之1 72分之1 4 魯宗翰 72分之1 72分之1 5 簡沛晴 3分之1 3分之1 6 魯名凱 72分之7 72分之7 7 吳秀容 72分之1 72分之1 8 吳秀容 （原共有人魯錫川於起訴後之110年6月10日死亡，由繼承人吳秀容繼承並承受訴訟） 72分之1 72分之1 9 魯信註 4分之1 4分之1 

附表二：
共有人 分得土地(南投縣南投地政事務所111年1月11日土地複丈成果圖所示編號及面積)   備註  地號 編號 面積(平方公尺) 應有部分比例 魯信註 445  73 全部 魯信註 443 A 214 全部 魯名凱 443 A1 83 全部 魯廷清 443 A2 196 全部 吳秀容 443 B 7 全部 魯宗翰 443 C 14 全部 魯高雄 443 D 25 全部 簡沛晴 443 E 149 全部 魯廷清 魯高雄 吳秀容 魯宗翰 簡沛晴 魯名凱 魯信註 443 F 127 4分之1 72分之1 72分之2 72分之1 3分之1 72分之7 4分之1 魯廷清 魯高雄 吳秀容 魯宗翰 簡沛晴 魯名凱 魯信註 443 G 39 4分之1 72分之1 72分之2 72分之1 3分之1 72分之7 4分之1 

附表三：南投縣○○鎮○○段000地號土地補償金給付一覽表（單位
：新臺幣/元） 
 姓  名 應補償人及應付補償金額        魯廷清 魯高雄 魯宗翰 魯名凱 魯信註 合計 應受補償人及應受補償金額 魯連昌 49,583 53,264 13,121 51,909 212,018 379,895  簡沛晴 375,816 403,717 99,448 393,450 1,607,007 2,879,437  吳秀容 70,672 75,918 18,701 73,988 302,196 541,475 合計  496,070 532,899 131,270 519,347 2,121,221 3,800,807 

附表四：南投縣○○鎮○○段000地號土地補償金給付一覽表（單位
：新臺幣/元） 
 姓  名 應補償人及應付補償金額   魯信註 應受補償人及應受補償金額 魯廷清 731,483  魯高雄 40,638  魯連昌 40,638  魯宗翰 40,638  簡沛晴 975,310  魯名凱 284,466  吳秀容 81,276 合計  2,194,448 

附表五：
編號 共有人 訴訟費用負擔比例 1 魯廷清 4分之1 2 魯高雄 72分之1 3 魯連昌 72分之1 4 魯宗翰 72分之1 5 簡沛晴 3分之1 6 魯名凱 72分之7 7 吳秀容 36分之1 8 魯信註 4分之1